ACORDAO-COMPLETO-2418997

ACÓRDÃO 14016/2020 ATA 43/2020 - PRIMEIRA CÂMARA

VISTOS, relatados e discutidos estes autos de tomada de contas especial instaurada pelo Ministério do Turismo (MTur) , em desfavor de Paulo Batista Machado, ex-prefeito do município de Senhor do Bonfim-BA, em razão da impugnação das despesas do Convênio 733/2010 (Siconv 737554) , tendo por objeto o apoio à realização do Projeto intitulado "Festa do Interior de Senhor do Bonfim" no período de 11 a 13/06/2010,
ACORDAM os Ministros do Tribunal de Contas da União, reunidos em sessão da 1ª Câmara, ante as razões expostas pelo Relator, em:
9.1. arquivar o presente processo com fundamento no art. 6º, inciso II, da Instrução Normativa/TCU 71/2012;
9.2. dar ciência desta deliberação aos herdeiros do responsável.

Tomada de contas especial instaurada pelo Ministério do Turismo (MTur) tendo por objeto o apoio à realização do Projeto intitulado Festa do Interior de Senhor do Bonfim no período de 11 a 13/06/2010

Primeira Câmara

Município de Senhor do Bonfim/BA.

3. Responsáveis: Paulo Batista Machado (falecido) (CPF XXX.720.205-XX), Neuza Dione Goncalves Libório Machado (CPF XXX.318.655-XX) e Camila Maria Libório Machado (CPF XXX.686.695-XX).

13.1. Ministros presentes: Walton Alencar Rodrigues (Presidente), Bruno Dantas e Vital do Rêgo.
13.2. Ministros-Substitutos presentes: Augusto Sherman Cavalcanti (Relator) e Weder de Oliveira.

AUGUSTO SHERMAN

A SecexTCE elaborou a instrução de mérito à peça 161, transcrita a seguir, a qual recebeu a aprovação dos dirigentes daquela unidade técnica.
"INTRODUÇÃO
1.	Trata-se de tomada de contas especial (TCE) instaurada pelo Ministério do Turismo (MTur) , em desfavor do Sr. Paulo Batista Machado, prefeito do município de Senhor do Bonfim-BA na gestão 2009-2012, em razão da impugnação total das despesas do Convênio 733/2010 - Siconv 737554 (peça 1, p. 25-43) , firmado com aquele ministério, tendo por objeto o apoio à realização do Projeto intitulado 'Festa do Interior de Senhor do Bonfim', em razão de irregularidades na execução física.
HISTÓRICO	
2.	Na instrução precedente (peça 58) , há o registro do histórico da fase interna e externa (até o momento) destas contas, reproduzido, em parte, a seguir (itens 3-9 desta instrução) , uma vez que os fatos descritos são indispensáveis para a análise que ora se realiza.
Apuração no órgão instaurador
3.	O convênio foi firmado no valor de R$ 110.000,00, sendo R$ 100.000,00 à conta do concedente e R$ 10.000,00 referentes à contrapartida do convenente. Teve vigência de 11/6/2010 a 22/2/2011, com mais trinta dias para a apresentação da prestação de contas. Os recursos foram liberados por meio da Ordem Bancária 2010OB801766 (peça 1, p. 49) em 7/12/2010.
4.	A prestação de contas e complementações (enviadas por meio dos Ofícios 79/2011 e 363/2011 - peça 1, p. 53 e 81) foram analisadas por meio das Notas Técnicas 206/2011, 80/2012 e 343/2012 (peça 1, p. 59-79, 85-95 e 103-107) .
5.	O fundamento para a instauração da TCE, conforme apontado na Nota Técnica 80/2012, foi a não apresentação de documentos que seriam necessários para comprovar a execução física do objeto, uma vez que as fotografias enviadas: 
	a) não foram suficientes para comprovação dos serviços de locação de iluminação, palco, sanitários químicos e sonorização;
	b) não foram suficientes para comprovação das apresentações artísticas.
Apuração no TCU
6.	Regularmente citado (peças 15-16) , não houve manifestação do Sr. Paulo Batista Machado quanto às irregularidades verificadas. Diante da sua revelia e inexistindo nos autos elementos que permitissem concluir pela ocorrência de boa-fé ou de outros excludentes de culpabilidade em suas condutas, foi proposto o julgamento pela irregularidade das contas e, consequentemente, que o responsável fosse condenado em débito e que lhe fosse aplicada multa (peça 17) . 
7.	O Ministério Público junto ao TCU discordou da análise e do encaminhamento proposto pela unidade técnica, por entender que não estava devidamente caracterizado o dano ao erário, bem como deu notícia do falecimento do responsável (peça 20, p. 1-3) .
8.	O Ministro Relator Augusto Sherman, em alinhamento com a unidade técnica, registrou a motivação da condenação do ex-prefeito, bem como o encaminhamento da notícia do falecimento do responsável (peça 22, p. 2) , de forma que por meio do Acórdão 7504/2017-TCU-Primeira Câmara, o Tribunal julgou as contas do Sr. Paulo Batista Machado irregulares, condenou-o em débito e aplicou-lhe a multa prevista no art. 57 da Lei 8.443/1992.
9.	Em sequência, o Parquet especializado interpôs recurso de reconsideração (peça 30) contra a referida decisão. As ponderações constantes do recurso de reconsideração foram analisadas pela Secretaria de Recursos (Serur) , cujas conclusões e encaminhamento, pelo conhecimento e provimento parcial do recurso (peça 45) , foram incorporadas pelo Ministro Relator do Recurso Vital do Rego de forma a ensejar o Acórdão 2069/2018-TCU-Plenário, nos seguintes termos: 
a)	conhecer do recurso de reconsideração interposto pelo Ministério Público junto ao TCU, com fundamento nos arts. 32, I, e 33 da Lei 8.443/1992, para, no mérito, dar-lhe provimento parcial;
b)	declarar, de ofício, a nulidade da citação constante do Ofício 1.280/2016- TCU-Secex/PE (peça 15) , tornando insubsistente o Acórdão 7504/2017-TCU-Primeira Câmara; e
c)	restituir os autos ao relator a quo para a renovação dos atos processuais, momento em que poderá proceder à análise da conveniência e oportunidade da renovação da citação em apreço, dado o longo tempo decorrido desde a ocorrência dos fatos.
10.	Com efeito, a instrução precedente teve como objetivo 'a análise da conveniência e oportunidade da renovação da citação em apreço, dado o longo tempo decorrido desde a ocorrência dos fatos', em observância ao item 'c' supratranscrito (peça 58) . Entendeu-se por seguir a linha traçada no TC Processo 022.335/2016-1 (TCE instaurada contra o Sr. Paulo Batista Machado de situação processual similar aos presentes autos) , propondo a citação solidária dos herdeiros conhecidos do responsável falecido. Também foi proposto diligência no Cartório de Registro Civil de Itapuã solicitando cópia da certidão de óbito do Sr. Paulo Batista Machado.
EXAME TÉCNICO
11.	Na instrução precedente (peça 58) , houve a delimitação da responsabilidade pela ocorrência de dano apurado nestas contas, envolvendo a apuração dos fatos, a identificação do responsável, o falecido Sr. Paulo Batista Machado (CPF XXX.720.205-XX) , e a quantificação do dano ao erário, dando ensejo à proposta de citação solidária dos seus herdeiros conhecidos, que são as Sras. Neuza Dione Gonçalves Libório Machado (CPF XXX.318.655-XX) , viúva, e Camila Maria Libório Machado (CPF XXX.686.695-XX) , filha, tendo a anuência do Secretário da Sec-PE (peça 59) , e foi realizada nos seguintes termos:
Editais de citação
O débito decorre da não comprovação da boa e regular aplicação dos recursos repassados pelo Convênio 733/2010, Siconv 737554/2010, celebrado com o Ministério do Turismo, e que tinha por objeto o apoio à realização do projeto intitulado 'Festa do Interior de Senhor do Bonfim-BA', tendo em vista que as ocorrências verificadas na prestação de contas oferecida, as quais caracterizam infração aos seguintes dispositivos: Constituição Federal art. 37, caput, c/c art. 70, parágrafo único; art. 63 da Lei 4320/1964, o art. 93, do Decreto Lei 200/1967, e o art. 50, §3º, da Portaria Interministerial 127/2008.
Ofícios de citação
Irregularidade: não comprovação da boa e regular aplicação dos recursos repassados pelo Convênio 733/2010, Siconv 737554/2010, celebrado com o Ministério do Turismo, e que tinha por objeto o apoio à realização do projeto intitulado 'Festa do Interior de Senhor do Bonfim-BA', tendo em vista que as seguintes ocorrências verificadas na prestação de contas oferecida: a.1) apresentar fotografias que não comprovam a execução física do objeto do convênio, uma vez que nas fotografias enviadas não é possível identificar as bandas que estavam se apresentando, não demonstram que a iluminação e palco não correspondem às especificações do plano de trabalho, que não há detalhamento da sonorização conforme especificado no plano de trabalho, e que não é possível identificar o local e a quantidade dos banheiros químicos, descumprindo-se o art. 63 da Lei 4320/1964, o art. 93, do Decreto Lei 200/1967, e o art. 50, §3º, da Portaria Interministerial 127/2008; a.2) não apresentar notas fiscais e recibos emitidos em nome das bandas e assinadas por seus representantes legais ou pelos seus empresários exclusivos, sendo essa representação ou exclusividade registrada em cartório, não sendo comprovado, assim, o nexo causal entre os recursos recebidos e os pagamentos efetuados, descumprindo-se o art. 63 da Lei 4320/1964, o art. 93, do Decreto Lei 200/1967, e o art. 50, §3º, da Portaria Interministerial 127/2008;
Conduta: na condição de herdeiros conhecidos do ex-prefeito falecido do Município de Senhor do Bonfim/BA à época dos fatos (gestão 2009-2012) , que não apresentou prestação de contas suficientes para comprovar a boa e regular aplicação dos recursos do Convênio 1015/2015 (Siafi 739909) ; 
Dispositivos violados: Constituição Federal art. 37, caput, c/c art. 70, parágrafo único; art. 63 da Lei 4320/1964, o art. 93, do Decreto Lei 200/1967, e o art. 50, §3º, da Portaria Interministerial 127/2008;
12.	O Cartório de Registro Civil de Itapuã enviou a cópia da certidão de óbito do Sr. Paulo Batista Machado conforme demandada (peça 73) , por meio da qual se observa a data do falecimento: 29/4/2016. Logo, já instaurada a TCE, mostrou-se adequada a citação dos seus herdeiros conhecidos para apresentarem alegações de defesa aos autos.
Da validade das notificações
13.	Regularmente citados, os herdeiros conhecidos do responsável arrolado nestes autos Sr. Paulo Batista Machado, que são as Sras. Neuza Dione Gonçalves Libório Machado (CPF XXX.318.655-XX) , viúva, e Camila Maria Libório Machado (CPF XXX.686.695-XX) , filha, não apresentaram defesa, permanecendo silentes. 
14.	A tabela acostada aos autos acerca do acompanhamento de comunicações processuais (peça 159) indica que houve notificação por meio de ofícios encaminhados às duas herdeiras, conforme respectivos avisos de recebimento (peças 119, 125-129, 131-134) , em diversos endereços obtidos a partir de pesquisas de endereços nos Sistemas Corporativos do TCU. Possivelmente por tais avisos não estarem assinados por elas (mas por outrem) , também houve citação por via editalícia, conforme publicações no Diário Oficial da União (DOU) de 16/3/2020 (peças 155-158) . 
15.	Nesse ponto, cumpre tecer breves considerações sobre a forma como são realizadas as comunicações processuais no TCU. A esse respeito, destacam-se o art. 179, do Regimento Interno do TCU (Resolução 155, de 4/12/2002) , e o art. 4º, inciso III, § 1º, da Resolução TCU 170, de 30 de junho de 2004, in verbis:
Art. 179. A citação, a audiência ou a notificação, bem como a comunicação de diligência, far-se-ão: 
I - mediante ciência da parte, efetivada por servidor designado, por meio eletrônico, fac-símile, telegrama ou qualquer outra forma, desde que fique confirmada inequivocamente a entrega da comunicação ao destinatário; 
II - mediante carta registrada, com aviso de recebimento que comprove a entrega no endereço do destinatário; 
III - por edital publicado no Diário Oficial da União, quando o seu destinatário não for localizado (...) 
Art. 3º As comunicações serão dirigidas ao responsável, ou ao interessado, ou ao dirigente de órgão ou entidade, ou ao representante legal ou ao procurador constituído nos autos, com poderes expressos no mandato para esse fim, por meio de: 
I - correio eletrônico, fac-símile ou telegrama; 
II - servidor designado; 
III - carta registrada, com aviso de recebimento; 
IV - edital publicado no Diário Oficial da União, quando o seu destinatário não for localizado, nas hipóteses em que seja necessário o exercício de defesa'. 
Art. 4º. Consideram-se entregues as comunicações: 
I - efetivadas conforme disposto nos incisos I e II do artigo anterior, mediante confirmação da ciência do destinatário; 
II - realizadas na forma prevista no inciso III do artigo anterior, com o retorno do aviso de recebimento, entregue comprovadamente no endereço do destinatário; 
III - na data de publicação do edital no Diário Oficial da União, quando realizadas na forma prevista no inciso IV do artigo anterior. § 1º O endereço do destinatário deverá ser previamente confirmado mediante consulta aos sistemas disponíveis ao Tribunal ou a outros meios de informação, a qual deverá ser juntada ao respectivo processo. (...) 
16.	Bem se vê, portanto, a validade das citações via postal, conforme avisos de recebimento entregues em endereços obtidos a partir de pesquisas de endereços nos Sistemas Corporativos do TCU, ou via edital, conforme publicação no DOU.
Da análise de revelia
17.	Transcorrido o prazo regimental fixado e mantendo-se inerte as aludidas herdeiras, impõe-se que sejam consideradas revéis. Cabe, portanto, dar prosseguimento ao processo, para todos os efeitos, conforme prevê o art. 12, § 3º, da Lei 8.443/1992.
18.	Nos processos do TCU, a revelia não leva à presunção de que seriam verdadeiras todas as imputações levantadas contra os responsáveis, diferentemente do que ocorre no processo civil, em que a revelia do réu opera a presunção da verdade dos fatos narrados pelo autor. Dessa forma, a avaliação da responsabilidade do então prefeito Sr. Paulo Batista Machado, já falecido, não pode prescindir da prova existente no processo ou para ele carreada.
19.	Entende-se que essa análise dos elementos constantes do processo já fora realizada anteriormente (até porque não houve novos elementos juntados aos autos posteriormente) , quando foi proposto pela unidade técnica que instruiu os autos (Secex/PE) o julgamento pela irregularidade das contas e, consequentemente, que o responsável fosse condenado em débito e que lhe fosse aplicada multa (peça 17) .
20.	Na ocasião, o Ministro Relator concordou com encaminhamento, conforme Voto transcrito, em parte, in verbis: 
10. (...) entendo caber razão à Secex/PE. Os motivos apontados pelo MTur para impugnação das despesas declaradas foi a apresentação de fotografias que não comprovam a execução física do objeto do convênio, uma vez que não permitem identificar as bandas que estavam se apresentando, não demonstram que a iluminação e palco correspondem às especificações do plano de trabalho, não permitem correlacionar a sonorização às especificações do plano de trabalho, e não permitem, ainda, identificar o local e a quantidade dos banheiros químicos mostrados. 
11. Entendo que no caso específico dos ajustes visando ao apoio à realização de eventos da natureza daquele tratado nestes autos, a apresentação de fotografias, vídeos e notícias é elemento importante para a comprovação da realização desses eventos, já que não restam outros meios de prova da efetiva consecução do objeto pactuado que possam ser verificados em momento posterior. No caso dos presentes autos, as fotografias apresentadas não são minimamente aptas a demonstrar que o palco, a iluminação e os equipamentos de sonorização utilizados no evento são aqueles constantes do plano de trabalho aprovado, ou mesmo que tenham sido fornecidos pela empresa contratada. Quanto aos banheiros químicos, as fotografias apresentadas não permitem nem mesmo identificar a sua quantidade, e, menos ainda, o local em que estão instalados. Pode, então, se tratar de fotografia de banheiros instalados em qualquer localidade, feita apenas de forma a tentar demonstrar o fornecimento do item. 
12. Da mesma forma, não há comprovação da apresentação das bandas que teriam sido contratadas no âmbito do presente convênio. Além de as fotografias fornecidas na prestação de contas não permitir a identificação dessas bandas, também não foram apresentados outros elementos previstos no termo de convênio (Cláusula 12ª, § 2º, alínea 'f') , tais como vídeos, DVDs, CDs, jornal, entre outros, capazes de demonstrar a execução desses itens do plano de trabalho. 
13. Outro ponto apontado pelo MTur como razão para a impugnação das despesas com a contratação das bandas foi a não apresentação de notas fiscais e recibos emitidos em nome dessas bandas e assinadas por seus representantes legais ou pelos seus empresários exclusivos. Além disso, embora não tenha constado da citação, o MTur apontou a inexistência dos contratos de exclusividade firmados com os representantes das bandas (peça 1, p. 73) . 
14. Muito embora esses elementos pudessem ser considerados relevantes para a demonstração da regularidade das despesas efetuadas com a contratação das bandas, conforme a jurisprudência firmada neste Tribunal, especialmente com a recente resposta à consulta formulada pelo MTur, julgada pelo Acórdão 1435/2017-TCU-Plenário, a não comprovação da execução física desses itens do plano de trabalho torna secundários tais aspectos da prestação de contas. (Grifos acrescidos) 
21.	Logo, verifica-se que a situação persiste, as ocorrências não foram elididas à época pelo responsável destas contas e, nesta fase, por seus respectivos herdeiros. A eles caberiam, por meio da apresentação dos documentos descritos anteriormente, comprovar a boa e regular aplicação dos recursos repassados pelo Convênio 733/2010, Siconv 737554/2010.
22.	Cabe frisar, por fim, que incumbe ao gestor o ônus de provar o bom e regular emprego dos recursos públicos nos fins previamente colimados pela legislação, o que não ocorreu. A aplicação das verbas públicas deveria ocorrer de acordo com a legislação vigente à época (como a citada anteriormente) , com o Decreto 93.872/1986 e com as demais normas de administração financeira e orçamentária. 
23.	Aliás, esse é o comando assentado no art. 70, parágrafo único, da Constituição Federal, e no art. 93 do Decreto-lei 200/1967, o qual dispõe que: 'quem quer que utilize dinheiros públicos terá de justificar seu bom e regular emprego na conformidade das leis, regulamentos e normas emanadas das autoridades competentes'.
24.	Dessa forma, restando caracterizada a irregularidade apontada e objeto das citações mencionadas, as herdeiras do responsável, ao não apresentarem suas defesas, deixaram de produzir prova da regular aplicação dos recursos sob a responsabilidade do ex-prefeito, em afronta às normas que impõem aos gestores públicos a obrigação legal de apresentar os documentos que demonstrem a correta utilização das verbas públicas, em observância ao contido no art. 93 do Decreto-Lei 200/67: 'Quem quer que utilize dinheiros públicos terá de justificar seu bom e regular emprego na conformidade das leis, regulamentos e normas emanadas das autoridades administrativas competentes.'.
25.	Configurada suas revelias frente à citação deste Tribunal e inexistindo comprovação da boa e regular aplicação dos recursos transferidos, considerados os elementos existentes nos autos, não resta alternativa senão dar seguimento ao processo proferindo julgamento sobre os elementos até aqui presentes, que conduzem à irregularidade destas contas.
26.	Em se tratando de processo em que a parte interessada não se manifestou acerca da irregularidade imputada, não há elementos para que se possa efetivamente aferir e reconhecer a ocorrência de boa-fé na conduta do responsável, podendo este Tribunal, desde logo, proferir o julgamento de mérito pela irregularidade das contas, conforme combinação dos §§ 2º e 6º do art. 202 do Regimento Interno do TCU.
27.	Quanto à sanção, a jurisprudência do TCU é pacífica no sentido de que a penalidade de multa a não se transfere aos sucessores do responsável falecido, tendo em vista seu caráter personalíssimo. A morte ocorrida em data anterior à prolação do acórdão condenatório é causa de extinção da punibilidade (exemplo: Acórdão 1514/2015-TCU-Primeira Câmara e 1731/2015-1ª C, ambos relatados pelo Ministro Bruno Dantas; Acórdão 1135/2017-TCU-Primeira Câmara, ambos relatados pelo Ministro Augusto Sherman) .
28.	Assim, as herdeiras do responsável, as Sras. Neuza Dione Gonçalves Libório Machado (CPF XXX.318.655-XX) , viúva, e Camila Maria Libório Machado (CPF XXX.686.695-XX) , filha, devem ser consideradas revéis, nos termos do art. 12, §3º, da Lei 8.443/1992, e devem as contas do Sr. Paulo Batista Machado (CPF XXX.720.205-XX) serem julgadas irregulares, com a condenação em débito solidário de suas herdeiras, até o limite do patrimônio transferido (art. 5º, inciso XLV, da Constituição Federal) , com fundamento nos arts. 1º, inciso I, 16, inciso III, alíneas 'b' e 'c', 19, caput, e 23, inciso III, alínea 'a', daquela lei, com remessa de cópia dos elementos pertinentes ao Ministério Público da União, atendendo, assim, ao disposto no art. 16, § 3º, da mencionada lei c/c o art. 209, § 7º, do Regimento Interno/TCU.
CONCLUSÃO
29.	A irregularidade detectada no processo consistiu na não comprovação da boa e regular aplicação dos recursos repassados pelo Convênio 733/2010, Siconv 737554/2010.
30.	Regularmente citadas, as herdeiras do responsável falecido permaneceram silentes, devendo serem consideradas revéis, conforme prevê o art. 12, § 3º, da Lei 8.443/1992 (itens 11-17 desta instrução) .
31.	Os elementos contidos nos autos não são capazes de elidir a irregularidade apontada, tampouco foram juntados ao processo novos documentos após a regular citação das herdeiras do responsável, cabendo o julgamento pela irregularidade das contas do ex-prefeito e a imputação de débito correspondente ao montante objeto da citação de suas herdeiras, até o limite do patrimônio transferido (art. 5º, inciso XLV, da Constituição Federal) , sem a aplicação de multa, dada à extinção da punibilidade causada pela morte do responsável ocorrida em data anterior à prolação do acórdão condenatório (itens 18-28 desta instrução) .
PROPOSTA DE ENCAMINHAMENTO
32.	Ante o exposto, submetem-se os autos à apreciação, para envio ao Ministério Público junto ao TCU, e posterior encaminhamento ao Gabinete do Exmo. Sr. Ministro-Relator Augusto Sherman, com a seguinte proposta:
32.1.	considerar revéis, para todos os efeitos, as Sras. Neuza Dione Gonçalves Libório Machado (CPF XXX.318.655-XX) e Camila Maria Libório Machado (CPF XXX.686.695-XX) , herdeiras do Sr. Paulo Batista Machado, dando-se prosseguimento ao processo, nos termos dos arts. 12, § 3º, da Lei 8.443/1992 e 202, § 8º, do Regimento Interno do TCU;
32.2.	julgar irregulares, com fundamento nos arts. 1º, inciso I, 16, inciso III, alíneas 'b' e 'c', 19, caput, e 23, inciso III, alínea 'a', da Lei 8.443/1992 c/c os arts. 1º, inciso I, e 209, incisos II e III, do Regimento Interno do TCU, as contas do Sr. Paulo Batista Machado (CPF XXX.720.205-XX) , condenando solidariamente suas herdeiras, as Sras. Neuza Dione Gonçalves Libório Machado (CPF XXX.318.655-XX) e Camila Maria Libório Machado (CPF XXX.686.695-XX) , até o limite do patrimônio transferido (art. 5º, inciso XLV, da Constituição Federal) , ao pagamento da quantia a seguir especificada, com a fixação do prazo de quinze dias, a contar da notificação, para comprovarem, perante o Tribunal (art. 23, inciso III, alínea 'a', da Lei 8.443/1992, c/c o art. 214, inciso III, alínea 'a', do Regimento Interno do TCU) , o recolhimento da dívida aos cofres do Tesouro Nacional, atualizada monetariamente e acrescida dos juros de mora, calculados a partir da data discriminada, até a data do recolhimento, na forma da legislação em vigor:
	DATA DA OCORRÊNCIA 
	VALOR ORIGINAL (R$) 

	7/12/2010
	100.000,00

		Valor atualizado até 13/4/2020: R$ 168.430,00 (peça 160) .
32.3.	autorizar, desde logo, com fundamento nos art. 28, inciso II, da Lei 8.443/1992, a cobrança judicial da dívida, caso não atendidas as notificações, conforme prevê o 219, inciso II, do Regimento Interno do TCU;
32.4.	autorizar, desde logo, o pagamento das dívidas em até 36 (trinta e seis) parcelas mensais e consecutivas, nos termos do art. 217 do Regimento Interno, caso solicitado pelas devedoras, fixando-se o vencimento da primeira parcela em quinze dias, a contar do recebimento da notificação, e o das demais a cada trinta dias, devendo incidir sobre cada parcela, os encargos legais devidos, na forma prevista na legislação em vigor; 
32.5. 	alertar as herdeiras do responsável de que a falta de comprovação do recolhimento de qualquer parcela importará o vencimento antecipado do saldo devedor, nos termos do § 2º do art. 217 do Regimento Interno deste Tribunal;
32.6.	encaminhar cópia do Acórdão que vier a ser proferido, bem como do relatório e do voto que o fundamenta ao Procurador-Chefe da Procuradoria da República do Estado da Bahia, para a adoção das medidas que entender cabíveis, em conformidade com o art. 16, § 3º, da Lei 8.443/1992 c/c o art. 209, § 7º, do Regimento Interno do TCU;
32.7.	encaminhar cópia do Acórdão que vier a ser proferido ao Ministério do Turismo e às herdeiras do responsável, para ciência, informando que a presente deliberação, acompanhada do Relatório e do Voto que a fundamenta, está disponível para a consulta no endereço www.tcu.gov.br/acordaos, além de esclarecer que, caso requerido, o TCU poderá fornecer sem custos as correspondentes cópias, de forma impressa."
2.	O MP/TCU, representado pelo Subprocurador-Geral Lucas Rocha Furtado, manifesta-se, em parecer à peça 164, de acordo com a proposta da unidade técnica.
	É o relatório.

não consta.

Subprocurador-Geral Lucas Rocha Furtado.

Tomada de contas especial. Convênio. Não demonstração da realização do objeto. Citação. Revelia. Julgamento pela irregularidade das contas, com imputação de débito e aplicação de multa por meio do Acórdão 7.504/2017-TCU-1ª Câmara, de minha relatoria. Constatação do falecimento do responsável em data anterior à citação. Recurso de reconsideração. Insubsistência do acórdão condenatório. Citação dos herdeiros. Revelia. Longo tempo decorrido desde os fatos. Reconhecimento do prejuízo à defesa por parte dos sucessores. Arquivamento com fundamento no art. 6º, inciso II, da Instrução Normativa/TCU 71/2012.

TOMADA DE CONTAS ESPECIAL (TCE)

Trata-se de tomada de contas especial instaurada pelo Ministério do Turismo (MTur) , em desfavor de Paulo Batista Machado, ex-prefeito do município de Senhor do Bonfim-BA, em razão da impugnação das despesas do Convênio 733/2010 (Siconv 737554) , tendo por objeto o apoio à realização do Projeto intitulado "Festa do Interior de Senhor do Bonfim" no período de 11 a 13/06/2010.
2.	O convênio foi firmado no valor total de R$ 110.000,00, sendo R$ 100.000,00 à conta do concedente e R$ 10.000,00 referentes à contrapartida do convenente. A sua vigência se deu no período de 11/6/2010 a 22/2/2011.
3.	A instauração da presente tomada de contas especial decorreu de a prestação de contas apresentada pelo convenente ter sido considerada inapta para comprovar a regular aplicação dos recursos, ante a não apresentação de documentos que seriam necessários para demonstrar a execução física do objeto, uma vez que as fotografias enviadas não foram consideradas suficientes para a comprovação da realização dos serviços de locação de iluminação, palco, sanitários químicos e sonorização, bem como das apresentações artísticas.
4.	Ante a revelia do responsável em relação à citação promovida por este Tribunal, as presentes contas foram julgadas irregulares por meio do Acórdão 7504/2017-TCU-Primeira Câmara, de minha relatoria, condenando o responsável em débito, além de aplicar-lhe a multa prevista no art. 57 da Lei 8.443/1992.
5.	Entretanto, ante a notícia do falecimento do responsável em data anterior à sua citação, o Ministério Público junto ao TCU interpôs recurso de reconsideração, julgado por meio do Acórdão de Relação 2.069/2018-TCU-Plenário, Relator Vital do Rêgo, nos seguintes termos:
	"a) conhecer do recurso de reconsideração interposto pelo Ministério Público junto ao TCU, com fundamento nos arts. 32, I, e 33 da Lei 8.443/1992, para, no mérito, dar-lhe provimento parcial;
	b) declarar, de ofício, a nulidade da citação constante do Ofício 1.280/2016-TCU-Secex/PE (peça 15) , tornando insubsistente o Acórdão 7504/2017-TCU-Primeira Câmara; e
	c) restituir os autos ao relator a quo para a renovação dos atos processuais, momento em que poderá proceder à análise da conveniência e oportunidade da renovação da citação em apreço, dado o longo tempo decorrido desde a ocorrência dos fatos."
6.	Retornando os autos à fase de saneamento, a Seproc realizou várias tentativas de citação solidária dos herdeiros dos responsável conhecidos - no caso, a viúva, Neuza Dione Gonçalves Libório Machado, e sua filha Camila Maria Libório Machado -, em diversos endereços obtidos a partir de pesquisas de endereços nos Sistemas Corporativos do TCU. Ante o insucesso dessas tentativas de comunicação processual, foram então promovidas as citações por edital no Diário Oficial da União (DOU) de 16/3/2020 (peças 155-158) .
7.	Transcorridos os prazos fixados, não houve apresentação de alegações de defesa por parte das herdeiras, tampouco realizaram o recolhimento do débito constante das citações. Dessa forma, nos termos do art. 12, § 3º, da Lei 8.443/1992, devem ser consideradas revéis, dando-se prosseguimento aos autos. 
8.	Configurada a revelia das responsáveis citadas, a SecexTCE propõe julgar irregulares as presentes contas, imputando-se débito no valor apurado às herdeiras do responsável. O Ministério Público junto ao TCU avalizou a proposta da unidade técnica.
9.	Ante a situação decorrente do falecimento do responsável, o que levou à invalidação da sua citação e, por consequência, do julgamento anterior das presentes contas por meio do Acórdão 7504/2017-TCU-Primeira Câmara, entendo que essas circunstâncias acabaram por constituir um novo cenário fático a ensejar desfecho diferente do anteriormente decidido.
10.	Embora considere, conforme exposto no voto condutor do julgado tornado insubsistente, que os elementos constantes dos autos são insuficientes para demonstrar a regular aplicação dos recursos, não tendo havido modificação nessa situação desde o julgamento anterior, entendo que em razão da transferência da responsabilidade pela defesa em relação às irregularidades apuradas aos sucessores do responsável falecido, tal fato deve ser sopesado no momento processual atual. Relembro que a impugnação das despesas decorreu da apresentação de fotografias que não comprovam a execução física do objeto do convênio, uma vez que não permitem identificar as bandas que estavam se apresentando, não demonstram que a iluminação e palco correspondem às especificações do plano de trabalho, não permitem correlacionar a sonorização às especificações do plano de trabalho, e não permitem, ainda, identificar o local e a quantidade dos banheiros químicos mostrados. Também não houve apresentação de notas fiscais e recibos emitidos em nome dessas bandas e assinadas por seus representantes legais ou pelos seus empresários exclusivos.
11.	Passados mais de dez anos da realização do evento objeto do convênio, os elementos de comprovação acima indicados são de muito difícil - senão impossível - obtenção no momento atual quando consideramos que a responsabilidade de produção dessas provas recai sobre pessoas que não participaram da gestão dos recursos, que é o caso dos herdeiros do responsável.
12.	Além disso, ainda que fosse o caso de se condenar os sucessores do responsável a ressarcir o dano, considero que os autos não estariam devidamente saneados para julgamento. Isso porque as tentativas de citação foram endereçadas às herdeiras conhecidas. Não foram, entretanto, realizadas diligências de forma a identificar a existência de ação de inventário do espólio do responsável ou a partilha dos bens, medidas processuais recomendadas, mormente ante o insucesso das citações realizadas por via postal. Considero, então, que o prosseguimento do processo em direção à condenação em débito careceria dessas medidas e, em caso de identificação de inventariante ou de outros herdeiros, ou, ainda, de já ter ocorrido a partilha dos bens, seriam necessárias novas citações. Tais medidas, entretanto, alongariam ainda mais o tempo entre os fatos e a defesa.
13.	Por essas razões, entendo que a situação que ora se trata neste processo amolda-se às disposições do art. 6º, inciso II, da Instrução Normativa/TCU 71/2012, ante o reconhecimento do prejuízo à defesa dos responsáveis, em razão do decurso de tempo de mais de dez anos desde a realização do objeto do convênio focado nestes autos.
14.	Feitas essas considerações, entendo que o processo deve ser arquivado com fundamento no dispositivo normativo acima mencionado.
	Ante o exposto, manifesto-me por que o Tribunal aprove o acórdão que ora submeto à apreciação deste Colegiado.
TCU, Sala das Sessões Ministro Luciano Brandão Alves de Souza, em 1 de dezembro de 2020.
AUGUSTO SHERMAN CAVALCANTI 
Relator